臺灣士林地方法院刑事判決　　　　　　　　　　　　　　九十一年度易字第七號
　　公　訴　人　臺灣士林地方法院檢察署檢察官
　　被　　　告　戊○○
　　選任辯護人　吳忠勇律師
右列被告因背信案件，經檢察官聲請以簡易判決處刑（八十九年度偵字第七一○七號
），本院認不宜以簡易判決處刑（九十年度簡字第六七九號），經改依通常程序審理
，並判決如左：
    主  文
戊○○連續商業負責人，以明知為不實之事項而填製會計憑證，處有期徒刑伍月，如
易科罰金以參佰元折算壹日。
    事  實
一、戊○○係瀧信金屬股份有限公司（下稱瀧信公司）實際負責人，為商業會計法上
    之商業負責人，於民國八十九年四月間，因灃銳金屬有限公司（下稱灃銳公司）
    財務上需要週轉，其代表人丙○○將如附表所示之支票二紙，交給股東乙○○（
    現改名為甲○○），持至台北市○○區○○街三之六號一樓戊○○之辦公室，將
    支票交予戊○○，委託其代向銀行票貼週轉，戊○○因自身需款孔急，竟基於概
    括犯意，意圖為自己不法所有，於八十九年四月二十日、二十八日，變更持有為
    所有之意思，分別侵吞該支票二張，並分別命不知詳情之瀧信公司會計人員將不
    實之交易日期、品名、數量及金額填製統一發票會計憑證各乙張，向彰化銀行天
    母分行辦理票據貼現以面額之八折借款，於八十九年四月二十一日、二十九日分
    別借得現金新台幣（下同）四十六萬元、一百五十八萬元供己支用，並於乙○○
    追問時佯稱票貼未通過，丙○○因追索無著，只好在八十九年五月三十一日收下
    戊○○以瀧信公司名義簽發之同額支票二張，嗣始發覺戊○○前開犯行。
二、案經灃銳公司訴由臺灣士林地方法院檢察署發交臺北縣警察局蘆洲分局調查後報
    請該署檢察官偵查後聲請簡易判決處刑。
    理  由
一、訊據被告戊○○固承認有收取該二張支票，經票貼得款後並未交給灃銳公司等事
    實，惟矢口否認涉有侵占、背信或商業會計法等犯行，辯稱係乙○○拿支票幫灃
    銳公司向伊調借現款，伊有告訴乙○○如果有剩錢才借他，不一定有錢可借他，
    伊並未受委託去票貼，又灃銳公司本來有預計要跟瀧信公司交易，所以伊先開出
    統一發票，所載並非不實，又該支票交給伊時已移轉所有權，伊並無侵占犯行等
    語。經查，右揭犯罪事實業據證人即灃銳公司代表人丙○○證述甚明在卷，與證
    人乙○○於偵訊及本院調查中證述內容相符，按證人乙○○於偵訊中即指稱「票
    貼是我拿去給馮先生，後來他票款沒給，我們有催款，當初他說票貼沒有過」，
    參酌被告亦承認之前有一次灃銳公司也是拿支票透過伊向銀行票貼借款一百萬元
    之事實，應認灃銳公司當初拿支票給被告，係委託其代向銀行票貼借款，並非單
    純向被告借貸。又被告於偵查中原辯稱雙方係換票行為，然因其交付瀧信公司之
    支票予丙○○之日期為八十九年五月三十一日，與灃銳公司把支票交給被告之時
    間（八十九年四月間），相距一個多月之久，與一般換票之交易常態不符，難以
    相信，被告於本院調查時先改稱其中附表所示編號一支票是換票，編號二是借錢
    ，審理中又改稱兩張支票都是要調借現款，其對於同一個事實前後說法相互矛盾
    ，所辯顯不可信。又查，被告將取得之支票分別於八十九年四月二十日、二十八
    日向彰化銀行天母分行辦理票據貼現借款，於八十九年四月二十一日、二十九日
    借得現金四十六萬元及一百五十八萬元等情，有彰化銀行天母分行應收票據明細
    表影本二紙在卷可稽。再查，瀧信公司名義上登記之負責人為丁○○，但被告才
    是實際負責人，業為被告所承認，並有公司基本資料查詢報表在卷可稽。又被告
    命公司會計所填製之統一發票，事實上並無其所記載交易日期（八十九年四月二
    十日及二十五日）、品名（不銹鋼雙玄關）、數量（二十三個及五十二個）及金
    額（五十八萬六千零四元及一百九十八萬六千元）之兩筆交易，業為被告所承認
    ，證人丙○○亦證稱還未與被告有生意往來，其既無具體之買賣事實，自足認該
    統一發票之記載係屬不實，被告所辯並不可採，有統一發票影本二紙在卷足稽。
    末查，灃銳公司將支票交給被告，委託其代為票貼借款，自非將該支票所有權轉
    讓給被告（被告僅能在受託範圍內支配該支票，並非取得所有權得任意行使），
    被告陳稱伊拿附表所示二張支票去銀行票貼借款，認為有剩餘才借給灃銳公司，
    足認其在向銀行票貼之前，持有支票之意思已變更為所有之意思，已經構成侵占
    犯行。此外並有彰化銀行天母分行帳號0000000000號支票存款帳戶及
    帳號0000000000號活期存款帳戶交易明細表各乙份、彰化銀行天母分
    行九十一年五月二十四日彰天母字第八九一號函乙紙、支票影本三張、丙○○所
    簽立收到支票之收據影本乙張在卷可稽。綜上，被告所辯，顯係卸責之詞，不足
    採信，本件事證明確，被告犯行應堪以認定。
二、被告戊○○係瀧信公司之實際負責人，為商業會計法所稱之商業負責人；統一發
    票，為商業會計法所指之商業會計憑證。核被告所為，係犯刑法第三百三十五條
    第一項侵占及商業會計法第七十一條第一款之填製不實會計憑證罪。按刑法上之
    背信罪，為一般的違背任務之犯罪，而同法之侵占罪，則專指持有他人所有物以
    不法之意思，變更持有為所有侵占入己者而言。故違背任務行為，苟係其持有之
    他人所有物，意圖不法據為己有，即應論以侵占罪，不能援用背信之法條處斷，
    最高法院四十二年台上字第四○二號判例要旨可資參照，公訴人認被告所為係犯
    刑法第三百四十二條第一項背信罪，其起訴法條尚有未洽，因基本社會事實相同
    ，起訴法條應予變更。被告二次侵占及違反商業會計法犯行，時間緊接、手法相
    同，所犯各為構成要件相同之罪，分別為連續犯，應依刑法第五十六條規定論以
    一罪並加重其刑。被告所犯上開二罪，有方法結果之牽連關係，應從一重之商業
    會計法第七十一條第一款填製不實會計憑證罪處斷。原聲請簡易判決處刑書雖未
    記載被告所犯之商業會計法部分行為，然該部分業經公訴檢察官當庭補正，且與
    起訴事實具有牽連犯之裁判上一罪關係，為起訴效力所及，本院自當併予審理，
    附此敘明。又按商業會計法第七十一條第一款以明知為不實之事項而填製會計憑
    證之罪，原即含有業務上登載不實之本質，不再論以刑法第二百十六條、第二百
    十五條行使業務上登載不實文書罪，附此敘明。又其利用不知情之公司會計人員
    就統一發票為登載不實之行為，為間接正犯。爰審酌被告犯罪之動機、手段、所
    生危害及犯罪後態度等一切情狀，量處如主文所示之刑。又被告犯罪後，刑法第
    四十一條業於九十年一月十日修正公布，同年月十二日生效，修正前之刑法第四
    十一條規定，犯最重本刑為三年以下有期徒刑以下之刑之罪，而受六個月以下有
    期徒刑或拘役之宣告，因身體、教育、職業或家庭之關係，執行顯有困難者，得
    以一元以上三元以下折算一日，易科罰金；修正後之刑法第四十一條第一項前段
    規定，犯最重本刑為五年以下有期徒刑以下之刑之罪，而受六個月以下有期徒刑
    或拘役之宣告，因身體、教育、職業、家庭之關係或其他正當事由，執行顯有困
    難者，得以一元以上三元以下折算一日，易科罰金。比較新舊法之規定，以修正
    後之新法有利於行為人，自應依刑法第二條第一項前段之規定，適用裁判時之新
    法，並諭知易科罰金之折算標準。又不實填製之瀧信公司統一發票，並非屬於被
    告所有，爰不宣告沒收，附此敘明。
據上論斷，應依刑事訴訟法第四百五十二條、第二百九十九條第一項前段、第三百條
、商業會計法第七十一條第一款、刑法第二條第一項前段、第十一條前段、第五十六
條、第三百三十五條第一項、第五十五條、第四十一條第一項前段、罰金罰鍰提高標
準條例第一條前段、第二條，判決如主文。
本案經檢察官陳家美到庭執行職務
中      華      民      國      九十一      年    十二    月    十三    日
                                  臺灣士林地方法院刑事第一庭
                                      法  官  高  愈  杰
右正本證明與原本無異。
如不服本件判決，得自判決送達之日起十日內，向本院提起上訴。
                                      書記官  蘇  彥  宇
中      華      民      國      九十一      年    十二    月    十三    日
附錄本案論罪科刑法條：
商業會計法第七十一條第一款：
  商業負責人、主辦及經辦會計人員或依法受託代他人處理會計事務之人員有左列情
  事之一者，處五年以下有期徒刑、拘役或科或併科新台幣十五萬元以下罰金：
  一、以明知為不實之事項，而填製會計憑證或記入帳冊者。
  二、故意使應保存之會憑證、帳簿報表滅失毀損者。
  三、意圖不法之利益而偽造、變造會計憑證、帳簿報表內容或撕毀其頁數者。
  四、故意遺漏會計事項不為記錄，致使財務報表發生不實之結果者。
  五、其他利用不正當方法，致使會計事項或財務報表發生不實之結果者。
刑法第三百三十五條第一項：
  意圖為自己或第三人不法之所有，而侵占自己持有他人之物者，處五年以下有期徒
  刑、拘役或科或併科一千元以下罰金。
附表
┌──┬───────┬─────┬─────┬─────┬──────┐
│編號│付款人        │  發票日  │發票人    │  票  號  │面額        │
├──┼───────┼─────┼─────┼─────┼──────┤
│一  │台北市第五信用│八十九年七│灃銳公司  │ＰＴ○○九│新台幣五十八│
│    │合作社石牌分社│月二十五日│          │三九九五  │萬六千元    │
├──┼───────┼─────┼─────┼─────┼──────┤
│二  │台北國際商銀  │八十九年八│台灣近璣工│ＱＣ六四六│新台幣一百九│
│    │  大安分行    │月十五日  │程有限公司│九七一五  │十八萬六千元│
└──┴───────┴─────┴─────┴─────┴──────┘
